臺灣高等法院臺南分院民事判決　94年度上易字第14號
上　訴　人　戊○○
視同上訴人　甲　○
　　　　　　庚○○○
　　　　　　丙○○
　　　　　　乙○○
　　　　　　丁○○
　　　　　　李林罔市
被 上 訴人　己○○
訴訟代理人　陳俊寰　　律師
上列當事人間債務人異議之訴事件，上訴人對於中華民國93年12
月7日臺灣雲林地方法院93年度訴字第36號第一審判決，提起上
訴，本院於94年3月1日言詞辯論終結，判決如下：
    主  文
上訴駁回。
第二審訴訟費用由上訴人負擔。
    事  實
甲、上訴人戊○○、視同上訴人甲○、李林罔市方面：
一、聲明：（一）原判決關於確認被上訴人就上訴人所有坐落雲
    林縣莿桐鄉○○○段2323地號土地，於民國（下同）91年9
    月20日經雲林縣斗六地政事務所以91斗地普字第150500號收
    件登記所為權利價值新台幣（下同）260萬元本金最高限額
    抵押權擔保逾1,503,267元部分廢棄。（二）上開廢棄部分
    ，確認被上訴人就上訴人所有坐落雲林縣莿桐鄉○○○段23
    23地號土地，於91年9月20日經雲林縣斗六地政事務所以91
    斗地普字第150500號收件登記所為權利價值260萬元本金最
    高限額抵押權擔保逾1,503,267元部分不存在。（三）第一
    、二審訴訟費用由被上訴人負擔。
二、陳述：除與原判決記載相同者外，補稱略以：
（一）本案所爭執者：牌照號碼為IS-882號營業大貨車之讓與（
      或買賣）價格究竟是120萬元，或以原審所認定之80萬元
      為準。120萬元與80萬元兩者相差40萬元，懇請鈞院查明
      該車真實讓與（買賣）價格。
（二）上訴人於第一審時曾經請沈錫票、林昭當為證人，因事隔
      多年而未能確定該車輛具體之買賣價格，僅表示該車車價
      似乎是100多萬元，因此上訴人於94年1月5日晚上，再度
      請求林昭當協助找尋該車當時之買賣契約書，但時間相隔
      已久，找尋不易，未尋獲該買賣契約書。
（三）查原審認定該營業大貨車之價格為80萬元，其所依據者為
      「慶大公司帳冊明細所示」，該帳冊明細即為一般社會通
      俗所稱「內帳」並未具公信力。依正常營運之公司，其帳
      務處理必然健全而且有完整記載，甚至年度結算亦必須向
      稅捐機關申報該筆「IS-882營業大貨車之買賣價格」，金
      額高達近百萬元之買賣，竟然以「慶大公司帳冊明細所示
      」一般社會通俗所稱「內帳」作為認定價格不宜？
（四）依慶大公司86年10月14日第154號存證信函所載：已將此
      車拍賣，金額尚不足清償所積欠之債務。但並未說明該車
      出售之價格，上訴人請求　鈞院依職權向國稅局雲林縣分
      局，調閱慶大公司有否該筆營業大貨車買賣價格之申報資
      料，如此方具公信力，如逕行以所謂「內帳」作為判決之
      依據，上訴人不服。
（五）系爭營業大貨車許來發將上訴人的車子賣給林昭當，林昭
      當原審作證說其是100多萬元買的，可證車子確實是賣了
      100多萬元，林昭當因為當時買了好幾部車子，其也記不
      大清楚，僅記得100多萬元。許來發的帳是內帳，是其自
      己製作，不足採信。
三、證據：除援用原審提出者外，補提慶大公司154號存證信函
    、慶大公司所作「86年度內帳」影本各乙份為證。
乙、視同上訴人庚○○○、丙○○、乙○○、丁○○方面：
    視同上訴人庚○○○、丙○○、乙○○、丁○○未於言詞辯
    論期日到場，惟其於具狀（上訴理由狀）陳述部分與上訴人
    戊○○同。
丙、被上訴人方面：
一、聲明：（一）上訴駁回。（二）第二審訴訟費用由上訴人負
    擔。
二、陳述：除與原判決記載相同者外，補稱略以：
（一）被上訴人引用被上訴人於前之書狀及陳述。
（二）牌照號碼IS-882號車輛之出賣價格為80萬元，此業經證人
      許小玲證明在案，且有許小玲所提出之帳目附卷可稽。
（三）沈錫票與林昭當等2人之陳述均不清楚，亦均未能提出資
      料，且沈錫票與林昭當等2人之陳述有諸多矛盾。故沈錫
      票與林昭當等2人之陳述均不足採信。許來發、許小玲在
      原審證明車子只有80萬元。
（四）上訴人上訴理由只有對於車價部分有意見，那是上訴人跟
      許來發之間比較清楚，帳簿是記載車價80萬元，如果上訴
      人認為不只80萬元，應由上訴人舉證。原審已經向國稅局
      函查買賣資料，國稅局轉給監理站也查不出買賣價錢。
三、證據：援用原審提出者。
丁、本院依職權向台灣雲林地方法院調閱90年度執字第7757號拍
    賣抵押物強制執行事件案卷。
    理  由
一、本件系爭土地，係因繼承而登記為原審上訴人全體公同共有
    ，且起訴確認被上訴人就系爭土地，於91年9月20日經雲林
    縣斗六地政事務所以91斗地普字第150500號收件登記所為權
    利價值260萬元本金最高限額抵押權所擔保逾1,538,949 元
    以外之抵押債權不存在，自屬對上訴人全體應合一確定之案
    件，必須全體一同起訴及一同上訴，其當事人之適格始無欠
    缺。則本件原審判決上訴人等一部敗訴後，雖僅上訴人戊○
    ○提起上訴，其餘甲○、庚○○○、丙○○、乙○○、丁○
    ○、李林罔市均未提起上訴，然其上訴效力因及於各該未上
    訴之公同共有人（原審原告），自應視為全體提起上訴，爰
    將各該未提起上訴之原審原告列為視同上訴人。又視同上訴
    人庚○○○、丙○○、乙○○、丁○○經合法通知，無正當
    理由，未於言詞辯論期日到場，核無民事訴訟法第386條各
    款所列情形，爰依被上訴人之聲請，由其一造辯論而為判決
    ，均合先敘明。
二、本件上訴人主張：上訴人戊○○於84年間為購買車號IS-882
    號營業大貨車（現重領牌號為3U-113號），向慶大公司借款
    2,556,000元，除與其父共同簽發同額本票予慶大公司實際
    負責人許來發外，另以其父林清和所有之系爭土地為擔保，
    設定權利價值260萬元之本金最高限額抵押權。嗣上訴人戊
    ○○自抵押權設定後至86年8月31日止，又陸續積欠其他債
    務，連同原債務2,556,000元，共計積欠2,878,579元。然上
    訴人戊○○於前開抵押權存續期間曾陸續以客票償還，又以
    前開營業大貨車車價抵償其餘未清償之借款，是本件抵押權
    之抵押債權應僅餘1,538,949元。然慶大公司於90年12月30
    日將前開抵押權所擔保之債權2,556,000元移轉予被上訴人
    ，並於91年9月20日移轉抵押權設定登記完畢。惟兩造就抵
    押債權之金額尚有爭執，為此提起本件確認之訴等語。
三、被上訴人則以：上訴人戊○○未能舉證證明已以客票向慶大
    公司清償部分債務及前開營業大貨車抵償債務之金額為120
    萬元，且上訴人戊○○自抵押權設定後尚積欠其他債務，至
    被上訴人受讓債權時，慶大公司對上訴人戊○○之債權本利
    總和早已逾2,556,000元等語，資為抗辯。
四、按確認法律上關係成立或不成立之訴，非原告有即受確認判
    決之法律上利益者，不得提起之，民事訴訟法第247條前段
    定有明文。本件系爭最高限額抵押債權若生爭執，上訴人即
    無法全額清償以保全系爭土地，是上訴人有確認兩造間之系
    爭抵押債權金額之訴之利益。
五、經查，系爭土地於84年間設定260萬元最高限額抵押權登記
    ，擔保上訴人戊○○及其父林清和對慶大公司之借款債務共
    計2,556,000元，存續期間自84年4月14日起至86年4月14日
    止，而經雲林縣斗六地政事務所於84年5月16日以斗地普字
    第09321號登記在案，上訴人戊○○與其父林清和並另行簽
    發面額2,556,000元之本票一紙予慶大公司實際負責人許來
    發。嗣慶大公司將本票債權移轉予被上訴人，並將系爭抵押
    權移轉登記予被上訴人等情，此有上訴人提出之系爭土地登
    記簿謄本一份、本票影本一張及被上訴人提出之協議書一紙
    為證，並經原審依職權向雲林縣斗六地政事務所調閱抵押權
    登記申請之相關資料屬實，復為兩造所不爭執，堪信為真實
    。
六、至上訴人主張兩造間並無擔保債權2,556,000元存在乙節，
    則為被上訴人所否認，並以前揭情詞置辯。是本件兩造爭執
    要旨厥為：(一)上訴人戊○○於系爭抵押權設定後，有無清
    償抵押債務？(二)如有，清償之金額為何？(三)系爭抵押權
    擔保債權金額於抵押權存續期間有無增加？茲分述如下：
(一)按當事人主張有利於己之事實者，就其事實有舉證之責任，
    民事訴訟法第277條定有明文。又消費借貸之借用人對於貸
    與人有返還借款之義務，故借用人主張交付價金之義務已因
    清償或其他原因而消滅者，對其原因有舉證責任。又如借用
    人自認之債權金額與貸與人主張之金額不符者，貸與人應就
    借用人自認以外之金額就有金錢借貸關係存在負舉證責任，
    始符合民事訴訟由主張權利者負舉證之責之原則。本件上訴
    人既不否認其與第三人慶大公司間於抵押權設定時確已存在
    擔保債權2,556,000元，然主張其已清償部分債權，是上訴
    人應就其已清償之事實負舉證責任。而被上訴人既主張上訴
    人戊○○於抵押權存續期間尚陸續積欠其他債務，以致上訴
    人清償後實際抵押債務應較上訴人主張之1,538,949元為高
    ，則被上訴人應就超過2,556,000元以外抵押權設定後新增
    之金錢債務關係存在負舉證責任。
(二)上訴人主張：上訴人戊○○於抵押權設定後已陸續支付客票
    1,034,130元，其中票款139,630元已兌現等語，雖未提出客
    票兌現之證明，然證人許來發到庭證稱：上訴人戊○○客票
    之兌現及退票紀錄，均由其女許小玲記載於公司帳冊上等語
    。且證人提出之慶大公司帳冊明細之內容亦為被上訴人所不
    爭，是上訴人戊○○究以客票清償之金額為何，即應以該帳
    冊內容認定之。觀諸該帳冊之記載，上訴人戊○○分別於84
    年10月24日、同年12月18日、85年1月11日、同年月16日、
    同年3月13日、同年5月13日、同年12月26日、86年5月2日分
    別交付金額不等之客票予慶大公司，然除84年12月18日、85
    年5月13日交付之金額71,000元及68,332元無退票之記載外
    ，其餘客票於到期日均有退票之記載，是依此份帳冊內容，
    上訴人戊○○以客票方式清償之金額應為139,332元，上訴
    人逾此數額之主張，尚難可採。
(三)上訴人另主張：上訴人於86年8月間曾以車號IS-882號營業
    大貨車讓與慶大公司以抵償抵押債權120萬元等語，為被上
    訴人所否認，上訴人雖舉證人沈錫票、林昭當為證，然證人
    沈錫票及林昭當僅證稱：該車車價似乎是100多萬元等語，
    且兩人均表示無法確定具體之數字，上訴人又未提出其他明
    確書面資料以資證明，尚難以該不確定之證詞遽認上開營業
    大貨車之車價。然依前開被上訴人不爭執之前開慶大公司帳
    冊明細所示，上開營業大貨車抵償之金額為80萬元，是上開
    營業大貨車抵償之抵押債權應以80萬元認定之。上訴意旨主
    張原審認定該營業大貨車之價格為80萬元，其所依據者為「
    慶大公司帳冊明細所示」，該帳冊明細即為一般社會通俗所
    稱「內帳」並未具公信力；該營業大貨車的價格為120萬元
    云云，惟證人許小玲於原審證稱：「因為車子拿回來，我們
    還有整理，並沒有馬上賣給別人，所以抵償的並不是實際賣
    出的價格。」證人許來發於原審證稱：「因為還要算車子修
    理的費用，只能算80萬元。」（見原審卷第171、172頁）。
    又原審已依職權向財政部台灣省中區國稅局雲林縣分局函查
    買賣資料，經該分局函轉交通部公路局嘉義區監理所雲林監
    理站，亦查無該車買賣價錢。有該分局93年6月2日函及該監
    理站93年6月9日函附原審卷足憑。且上訴人復未舉證以實其
    說，本院調查途徑已窮，亦僅能以慶大公司帳冊明細所示，
    認定上開營業大貨車抵償之金額為80萬元。其於本院再請求
    向國稅局函查大貨車買賣價金已無必要。
(四)被上訴人雖抗辯：上訴人戊○○自抵押權設定後尚積欠其他
    債務等語，然上訴人戊○○除自認確有積欠慶大公司各期行
    費、燃料稅、牌照稅、保險費、交通違規罰金、檢驗費之外
    ，對於帳冊其餘所載之債務均否認之。證人許來發亦未能提
    出其他債權憑證佐證上開帳冊其餘債權之記載為真，是僅得
    就上訴人自認之費用計算抵押債權實際增加之金額。按最高
    限額抵押權定有存續期間者，則在抵押權存續期間內所發生
    之債權，始為抵押權效力所及。經查，依前述慶大公司帳冊
    明細所示，上訴人戊○○於抵押權存續期間即84年4月14日
    至86年4月14日間積欠慶大公司前開各項費用共計應為286,5
    99元｛（行費2年）50400＋（燃料稅2年8期）90720 ＋（牌
    照稅2年4期）32400＋（保險費）95379＋（交通違規罰金）
    16500＋（檢驗費）1200＝286599｝。再查，證人許來發到
    庭證稱：其與上訴人戊○○設定時存在之抵押債權2,556,00
    0元已包括本金加利息，設定抵押權時並未有其他利息或遲
    延利息之約定等語在卷，足見系爭最高限額抵押權並無利息
    之約定，應僅就本金計算之。綜上，系爭最高限額抵押權於
    86年4月14日屆期確定時，擔保之債權範圍除原借款債權2,5
    56,000元外，尚發生286,599元之債權。
七、綜上所述，系爭最高限額抵押權於存續期間屆期確定時，其
    擔保之債權金額應為1,903,267元（0000000＋000000－0000
    00－000000＝0000000）。從而，上訴人請求確認被上訴人
    就系爭土地設定之260萬元抵押權擔保債權超過1,903,267元
    部分之債權不存在，為有理由，應予准許，逾此部分之金額
    ，上訴人訴請確認擔保債權不存在，即屬無據，為無理由，
    應予駁回。原審判准確認被上訴人就上訴人所有坐落雲林縣
    莿桐鄉○○○段2323地號、地目田、面積212平方公尺土地
    ，權利價值260萬元最高限額抵押權所擔保之債權金額逾
    1,903,267元以外不存在，而駁回上訴人逾此部分之請求，
    經核認事用法並無不合。上訴意旨，仍執陳詞指摘原審對其
    判決敗訴部分不當，求命判決確認擔保之債權金額逾1,503,
    267元以外不存在，為無理由，應予駁回。
八、本件事証已臻明確，兩造其餘攻擊防禦方法及證據資料，核
    與本件判決結果不生影響，不予一一論述，併予敘明。
九、據上論結，本件上訴為無理由，依民事訴訟法第385條第1項
    前段、第449條第1項、第78條、第85條第1項前段，判決如
    主文。
中　　華　　民　　國　　94　　年　　3　　月　　15 　　日
　　　　　　　　　民事第一庭  　審判長法　官　王惠一
                                      法　官  林永茂
                                      法　官  蘇重信
上為正本係照原本作成。
不得上訴。
中　　華　　民　　國　　94　　年　　3　　月　　15 　　日
　　　　　　　　　　　　　　　　　　　書記官　黃文生
　　　　　　　　　　　　　　　　　　　　　　　　　Ｊ
